【裁判字號】    97,消債更,2086
【裁判日期】    980310
【裁判案由】    更生事件
【裁判全文】
臺灣板橋地方法院民事裁定          97年度消債更字第2086號
聲  請  人  甲○○
代  理  人  高宏文律師
上列當事人因消費者債務清理事件，聲請更生，本院裁定如下：
    主  文
聲請駁回。
聲請程序費用由聲請人負擔。
    理  由
一、按聲請更生或清算不合程式或不備其他要件者，法院應以裁
    定駁回之，但其情形可以補正者，法院應定期間先命補正，
    消費者債務清理條例第8 條定有明文。又債務人對於金融機
    構因消費借貸、自用住宅借款、信用卡或現金卡契約而負債
    務，在聲請更生或清算前，應提出債權人清冊，以書面向最
    大債權金融機構請求協商債務清償方案並表明共同協商之意
    旨，復為同條例第151 條第1 項所明定。而消費者債務清理
    條例第151 條第1 項所訂之前置協商程序，揆其立法意旨無
    非認債務人對於金融機構因前開原因所負欠債務，其法律關
    係較為單純明確，金融機構並已訂有債務協商機制，如能協
    商成立，債務人不需依該條例聲請更生或清算，可疏減法院
    負擔，有效分配司法資源，並使債務人得自主解決其債務，
    爰就此部分採行協商前置主義。再中華民國銀行公會為使協
    商前置程序順利並快速進行，擬定相關所需文件說明：包括
    (一)前置協商申請書、(二)身分證正反面影本、(三)申請人財產及
    收支狀況說明書、(四)債權人清冊、(五)近2 年綜合所得資料清
    單及最近1 個月核發財產資料、(六)近3 個月薪資證明（如無
    證明請出具收入切結書）、(七)勞工保險投保資料表及明細（
    如無資料可免提供）等，並於網路上公告、備妥相關申請表
    格供債務人下載。經核前開文書既屬達成協商所必要審核文
    件（包含為確認「確為債務人本人申請協商」及「可能履行
    之協商內容」等），且已較債務人向法院聲請更生或清算時
    所應提出及檢附文件簡便，應無提出之困難性，嗣於協商不
    成立後亦可挪作聲請更生或清算應提出文件之一部，加以承
    前述，協商前置之立法意旨在疏減法院負擔，而責由最大債
    權銀行介入以求當事人間得自主解決債務，各當事人自兼負
    有最大的誠實協力義務，以形成協商成立，而債務人對其財
    產、所得、收支狀況，本屬知之最詳，且對之依法有誠實說
    明之義務（參照消費者債務清理條例第134 條、第146 條規
    定），於適當範圍令債務人配合提出相關文件及說明，以便
    最大債權銀行依法律授權調取相關資料後，得以相互核實（
    詳同條例第151 條第2 項），應符衡平原則，即銀行公會所
    訂前述應檢附文件，雖較法律所規定之內容繁瑣，但有其必
    要，並易促成協商方案形成。準此，倘最大債權銀行依前開
    規定通知債務人補正，債務人無正當理由，不予補正，故意
    延滯協商程序，自屬有違誠實信用原則，尚不得執此可歸責
    己之事由，以脫法方式逕援引同法第153 條前段規定主張最
    大債權銀行逾30日不開始協商，逕向法院聲請更生或清算，
    先予敘明。
二、本件聲請人具狀向本院聲請更生，主張其有不能清償債務情
    事，曾於民國97年7 月9 日以書面向最大債權金融機構萬泰
    商業銀行（下稱萬泰銀行）請求共同協商債務清償方案而不
    成立，為此聲請更生等語。惟查聲請人雖曾以書面向最大債
    權金融機構萬泰銀行請求共同協商債務清償方案，惟遭該行
    以「申請文件不符規定」而退件，此經本院依職權向萬泰銀
    行查詢屬實，有本院辦理民事電話查詢登記表1 紙及該行提
    供之前置協商補件通知函影本2 件、退件通知函影本1 份附
    卷可稽，其與萬泰銀行並未開始協商程序，是聲請人所陳其
    曾請求萬泰銀行共同協商債務清償方案而不成立等語，自屬
    有誤。又據萬泰銀行所陳及上開前置協商補件通知函所載，
    聲請人雖於97年7 月間向該行請求共同協商債務清償方案，
    惟僅寄發存證信函並檢附其身分證影本及營業報稅資料為憑
    ，其他申請文件均未備齊，經該行限期通知後仍未補齊相關
    申請文件，始遭該行以「申請文件不符規定」為由退件，則
    依前述，最大債權銀行通知債務人補正申請相關文件，既為
    促成清償方案形成而於適當範圍令債務人配合提出，有其必
    要性，然債務人知悉通知補正之事實而無正當理由，竟不予
    補正，故意延滯協商程序，自不得執此可歸責己之事由，以
    脫法方式逕援引消費者債務清理條例第153 條前段規定，主
    張最大債權銀行逾30日不開始協商，逕向法院聲請更生或清
    算。從而，本件聲請人聲請更生，既未遵循消費者債務清理
    條例第151 條第1 項規定，先與全體金融機構債權人完成債
    務協商程序，即逕向本院提出更生聲請，顯係違背該條例之
    立法意旨，且上開欠缺又屬無從補正，依上說明，自應駁回
    其更生聲請，爰裁定如主文。
中    華    民    國    98    年    3     月    10    日
                  民事第三庭    法  官  王瑜玲
上為正本係照原本作成
如不服本裁定，應於裁定送達後10日內，以書狀向本院提出抗告
，並繳納抗告費新臺幣1,000 元。
中    華    民    國    98    年    3     月    11    日
                                書記官  黃美雲


司法院資訊處製作；財團法人民間司法改革基金會備份。
